【裁判字號】    93,上,340
【裁判日期】    950307
【裁判案由】    拆屋還地
【裁判全文】
臺灣高等法院民事判決                   93年度上字第340號
上  訴  人  上林紡織股份有限公司
法定代理人  戌○○○
參  加  人  亥○○
上  訴  人  甲○○
上三人共同
訴訟代理人  林秋萍律師
上  訴  人  丙○○
參  加  人  酉○○
上  訴  人  申○○
上三人共同
訴訟代理人  羅詩蘋律師
            楊久弘律師
            余淑杏律師
            王麗萍律師
被上訴人    己○○
            庚○○
            巳○○
            未○○
            癸○○
            戊○○
            乙○○
            午○○○(曾昌煖之承受訴訟人)
            辰○○(曾昌煖之承受訴訟人)
            子○○(曾昌煖之承受訴訟人)
            辛○○(曾昌煖之承受訴訟人)
            寅○○(曾昌煖之承受訴訟人)
            卯○○(曾昌煖之承受訴訟人)
            壬○○(曾昌煖之承受訴訟人)
            丑○○(曾昌煖之承受訴訟人)
            丁○○(即曾昌煖承受訴訟人)
共     同
訴訟代理人  沈朝標律師
上列當事人間請求拆屋還地事件，上訴人對於中華民國92年8月
18日臺灣桃園地方法院89年度訴字第1712號第一審判決提起上訴
，本院於95年2月14日言詞辯論終結，判決如下：
    主  文
原判決廢棄。
被上訴人在第一審之訴及假執行之聲請均駁回。
第一、二審訴訟費用由被上訴人己○○、庚○○、戊○○各負擔
百分之九，被上訴人未○○負擔百分之二十，被上訴人癸○○負
擔百分之三，被上訴人乙○○負擔百分之八，被上訴人午○○○
、辰○○、子○○、辛○○、寅○○、卯○○、壬○○、丑○○
、丁○○連帶負擔百分之二十，餘由被上訴人巳○○負擔。
    事實及理由
甲、程序方面：
一、按民事訴訟法第400條第1項所定之一事不再理原則，乃指同
    一事件已有確定之終局判決者而言。所謂同一事件，必須同
    一當事人就同一法律關係而為同一之請求，始為相當，倘此
    三者有一不同，即不得謂為同一事件，自不受確定判決之拘
    束（最高法院19年上字第278號判例參照）。查原法院78年
    度訴字第1518號係曾林震、曾林錦、黃茂彬訴請趙艷蘭拆屋
    還地事件，原法院81年度訴字第254號係曾勝坤、曾勝豐訴
    請秉綱有限公司、佳峪公司、亥○○、曾林錦拆除地上物事
    件，有各該判決影本附卷可稽（見原審卷一第56頁、第136
    頁），並據原審調取前開案卷查明確實，前二事件與本件兩
    造當事人並不相同，與本件訴訟難認係同一事件。
二、次按確定判決之既判力，固以訴訟標的經表現於主文判斷事
    項為限，判決理由並無既判力，但法院於判決理由中，就訴
    訟標的以外，當事人主張之重要爭點，本於當事人辯論之結
    果已為判斷時，對此重要爭點所為之判斷，除有顯然違背法
    令，或當事人已提出新訴訟資料，足以推翻原判斷之情形外
    ，應解為在「同一當事人」就該已經法院判斷之重要爭點之
    法律關係，不得作相反之主張或判斷，始符民事訴訟上誠信
    原則。查原法院78年度訴字第1518號係曾林震、曾林錦、黃
    茂彬訴請趙艷蘭拆屋還地，81年度訴字第245號事件係曾勝
    坤及曾勝豐訴請秉綱公司、佳峪公司、亥○○、曾林錦等拆
    屋還地，其當事人與本件不同，依前揭說明，自亦無受前揭
    事件爭點效拘束可言，合先說明。
乙、實體方面：
一、本件被上訴人主張：桃園縣平鎮市○○段東勢小段293之12
    、293之13地號土地（下稱系爭土地）係伊等與其他共有人
    分別共有，上訴人丙○○無正當權源，擅自占用系爭293之
    12地號土地上如附圖所示Ａ部分面積0.1552公頃、Ｂ部分面
    積0.0018公頃，及系爭293之13地號Ｄ部分面積0.076公頃，
    合計面積0.233公頃土地搭建鐵皮屋；上訴人申○○無正當
    權源，擅自占用系爭293之12地號土地上如附圖所示Ｃ部分
    面積0.0434公頃搭建木造建物，並占用系爭293之13地號Ｅ
    部分面積0.0017公頃之土地；上訴人上林公司無正當權源，
    擅自占用系爭293之13地號土地上如附圖所示Ｆ部分面積
    0.1371公頃、Ｇ部分面積0.004公頃，及Ｈ部分面積0.0014
    公頃，合計面積共0.1425公頃土地搭建廠房；上訴人甲○○
    無正當權源，擅自占用系爭293之13地號土地上如附圖所示
    Ｉ部分面積0.0558公頃土地搭建廠房，爰依民法第821條、
    第767條規定，請求判命上訴人等應將建築於系爭土地上如
    原審判決附圖A、B、C、D、E、F、G、H、I所示之建物拆除
    ，並將系爭土地返還伊等及其他全體共有人（原審為被上訴
    人勝訴判決）。答辯聲明：駁回對造之上訴。
二、(一)上訴人丙○○則以：伊係向參加人酉○○承租而使用系爭
    土地中之293之12地號土地，而參加人酉○○係向曾林錦購
    買，至伊雖於293之12地號上建有建物，惟並非無權占有，
    且他共有人前曾提起訴相同訴訟，被上訴人似有重複起訴等
    語，資為抗辯。(二)上訴人申○○則以：伊雖有於系爭土地29
    3 之12地號上搭建木造建物，然伊係向丙○○分租使用系爭
    土地，並非無權使用等語抗辯。(三)上訴人上林紡織股份有限
    公司（下稱上林公司）則以：伊係78年7月向參加人亥○○
    承租系爭土地中之293之13地號，而參加人亥○○係向原共
    有人曾林錦購買並指定登記於黃茂彬名下，系爭土地早年經
    曾氏祖先協議各房分管，曾林錦係依分管契約及繼承關係占
    有系爭土地，復出賣並交付予參加人亥○○，伊本於與參加
    人亥○○間債權關係占有系爭土地，並非無權占有。另土地
    共有人曾勝豐、曾勝坤前以原法院81年度訴字第254號對參
    加人亥○○提起拆屋還地之訴，經法院傳訊證人及共有人後
    確認參加人亥○○對系爭土地293之13地號確有分管使用權
    而為原告敗訴判決確定，與本件應屬同一事件等語，資為抗
    辯。(四)上訴人甲○○則以：系爭土地上293之13地號土地上
    登記伊名義之房地係佳峪股份有限公司（下稱佳峪公司）徐
    永連於80年10月28日向李俊明購得，而以伊名義登記，土地
    仍登記在黃茂彬名下，而李俊明係向周敏郎購買，周敏郎又
    係向參加人亥○○購買，登記在黃茂彬名下，伊並非無權占
    用等語抗辯。(五)參加人酉○○（輔助上訴人丙○○）則以：
    (1)78年間原共有人曾林錦、曾林震、黃茂彬對伊提起拆屋還
    地訴訟，經法院判決曾林錦等敗訴確定，該案之當事人與
    本件表面上似不盡相同，然事實卻是同一，應受一事不再理
    原則之拘束。(2)伊自61年1月31日買受系爭土地中之293之12
    地號部分土地後，出賣人曾林錦、曾林震隨即點交土地並開
    立土地使用權證明書，由伊申請設立金馬工業社並建築房屋
    、豬舍、羊舍、圍鐵絲網等，占有使用達一、二十年之久，
    嗣出租予丙○○，前後占有使用亦長達30年，均無共有人表
    示異議，顯已默示同意伊就此共有土地系爭部分為占有使用
    。(3)系爭土地並其周邊土地，均屬被上訴人等之祖先遺留下
    來，並建有曾氏宗祠，土地早在祖先時代，即已約定分管。
    系爭土地乃屬或因繼承自曾林錦、曾林震父親曾振坤之分管
    權利，或由曾林錦向分管人曾阿葉、曾阿輝因買賣取得分管
    權利，曾林錦、曾林震係有權占有使用系爭土地，此除有共
    有人曾廣宗、曾廣朋所立證明書為憑，曾廣朋更於本院79年
    度上易字第305號事件中證稱系爭土地確屬曾林錦、曾林震
    二人分管無誤。另曾林錦、曾振英於原法院81年度訴字第25
    4事件中亦證稱確有約定分管之事實。系爭土地既為其曾家
    祖先約定分管，被上訴人等人因繼承而成為所有權人之一，
    自仍應受分管契約之約束。(4)系爭土地既係曾林錦、曾林震
    分管，伊因與曾林錦、曾林震買賣關係而取得曾林錦、曾林
    震之授權占有使用，自屬有正當權源，伊再出租予丙○○，
    亦屬有權使用等語，資為抗辯。(六)參加人亥○○（輔助上林
    公司）則辯以：(1)系爭土地為原始共有人曾阿輝於35年間經
    祖先分管取得，雖登記為曾阿輝等25人共有，然系爭293 之
    13地號土地全部均歸曾阿輝分管耕種，迄42年5月5日再售予
    曾林錦，雖僅移轉登記「共有持分」部分，然土地全部合約
    上明載「當日點交清楚」，40餘年從無任何共有人表示異議
    ，足見確有祖先分管無訛。78年1月20日伊向曾林錦買受系
    爭土地中之293之13地號土地，曾林錦於伊付清價款後即將
    全部土地原狀點交予伊分管使用，亦移轉登記「共有持分」
    之部分，且曾林錦並簽立分管保證書給予伊，保證確有分管
    。嗣伊將其中約六百坪出租予上林公司自行整地填土建廠使
    用，約定租約到期廠房歸伊所有；其餘部分自行建造東勢73
    之4門牌之廠房售予周敏郎，周敏郎再輾轉轉售，後由甲○
    ○承買使用中。前後已歷經55年之久，從未有共有人表示異
    議，顯已默示同意伊就此共有土地系爭部分為占有使用。
    (2)被上訴人等尚有數十筆「共有持分」之土地，同為其他共
    有人分管使用中，被上訴人亦不曾對各分管人主張所有權權
    益，且被上訴人等亦占有多筆登記「共有」之「分管之土地
    」，亦無人異議。而曾林錦尚持有十多筆「共有」土地，雖
    權狀在握然非渠所分管，亦未曾無理干擾分管人，更足證系
    爭土地早為祖先所分管。(3)共有人於81年間即對伊提起拆屋
    還地訴訟（原法院81年度訴字第245號），該案經調查而知
    曾勝坤及曾勝豐之父曾垣已分管東勢小段261之1、262地號
    土地，共有人曾振英證稱確有分管東勢小段293之14地號土
    地，該地號雖登記37人共有，但由一人分管耕種中，40年來
    無人異議；另曾廣宗、曾廣朋亦出具系爭土地分管證明書證
    明，該案曾勝坤及曾勝豐受敗訴判決確定。本件被上訴人為
    新繼承而成為所有權人之一，不知其祖先分管事實經過，然
    本案與原法院81年度訴字第245號拆屋還地案為相同事實，
    應受一事不再理原則之拘束等語。並均聲明：(一)原判決不利
    於上訴人之部分均廢棄。(二)上廢棄部分，被上訴人於第一審
    之訴及假執行之聲請均駁回。
三、本件被上訴人主張伊等均為系爭土地之共有人之一，上訴人
    等並無正當權源，竟擅自占用系爭土地並於其上興建建物，
    伊得請求上訴人等拆屋還地等語，惟為上訴人所否認，並以
    系爭土地原共有人曾林錦因共有人間有分管協議而取得合法
    占用系爭土地之權等語置辯。查本件並不受原法院81年度訴
    字第1518號、81年度訴字第254號判決既判力效力所及，已
    如前述，上訴人此部分之抗辯，尚無可採。是本件兩造所爭
    執者，厥為系爭土地原共有人曾林錦有無曾因共有人間有分
    管協議而取得合法占有系爭土地之權。經查：
  (一)查共有物分管之約定，不以訂立書面為要件，倘共有人間實
    際上劃定使用範圍，對各自占有管領之部分，互相容忍，對
    於他共有人使用、收益，各自占有之土地，未予干涉，已歷
    有年所，即非不得認有默示分管契約之存在（最高法院83年
    台上字第1377號判決意旨參照）。
  (二)被上訴人等曾氏共有人曾勝豐、曾勝坤二人前以原法院81年
    度訴字第254號對參加人亥○○提起拆屋還地之訴，經原法
    院傳訊曾氏三房子孫曾振英證稱：其亦是293之13地號土地
    之共有人之一，當時有約定地號分管，其分管293之14地號
    ，係其祖先留下一直耕作，與未○○、曾昌煖（即本件訴訟
    之原告，於原審審理時死亡，現由其繼承人即被上訴人午○
    ○○等9人承受訴訟）等三個人平分管理，其並未在293之13
    地號耕作，僅在293之14地號耕作，且係繼承後即由其與未
    ○○、曾昌煖特定三個人使用等語，有81年度訴字第254號
    筆錄影本乙份可參（見本院卷一第130頁至136頁）。曾氏大
    房子孫曾林錦共有人亦到庭證稱有分管，且293之13地號土
    地係原分管人曾阿輝於42年5月5日併同293之12地號土地一
    併出售予伊等語，該事件經確認被上訴人等曾氏共有人之先
    祖確有分管約定，亥○○所買受系爭經分管之293之13地號
    土地應有部分，且經曾林錦點交系爭293之13地號土地使用
    ，亥○○確有合法分管使用系爭土地權利而判決曾勝豐、曾
    勝坤敗訴確定在案，亦有原法院81年度訴字第254號判決書
    及確定證明書可稽（見原審卷一第134頁至140頁）。雖曾振
    英於該案證稱其不知分管土地究竟若干，且不知究竟何人協
    議分管，其僅知自其父親始分管耕作使用293之14地號土地
    云云。然其於原審亦證稱293之14地號土地由其耕作，而293
    之12、293之13地號土地其不知，且並未使用，但其有納稅
    等語（見原審卷一第285頁）。再參以曾振英於前案證稱293
    之14地號係繼承後即由其與未○○、曾昌煖特定三個人使用
    等語觀之，倘無分管約定，293之14地號土地之共有人除曾
    振英、未○○外，尚有多位共有人，有上訴人提出整理後之
    共有人清冊可稽（見本院卷一第119至124頁），曾振英等三
    人何以得單獨使用，且其並共有293之13地號土地，何以只
    納稅而不使用？由是亦可知曾氏祖先各房曾就土地劃分範圍
    供各房使用。曾振英證稱於其父耕作時分管，其不知細節及
    原由，亦難執此認其證述有分管約定為不可採。
  (三)參加人趙艷蘭、亥○○提出曾廣宗、曾廣朋所出具證明書，
    用以證明系爭293之12、293之13地號土地原屬曾林錦、曾林
    震分管使用，有該證明書影本在卷可按（見原審卷一第96頁
    ），並經證人曾廣朋證稱該證明書為真正，其出具之目的係
    證明曾林錦、曾林震所有東勢293、294土地，是祖先遺留的
    。使用範圍就是祖先耕作的範圍。後來將使用部分賣給參加
    人酉○○等語（見原審卷一第 284頁），且證人於本院79年
    度上易字第305號拆屋還地事件中亦證稱：土地有分管，但
    分管時沒有契約等語，有該案之勘驗筆錄影本一件在卷可按
    （見原審卷一第97頁）。雖證人曾廣朋於原審證稱不知分管
    意思，但亦同時證稱土地是祖先留下的，是依據祖先原來使
    用範圍而為使用。其與曾林錦、曾林震是宗親等語，則分管
    為法律上之用語，證人曾廣朋雖不知該法律之文義，惟其既
    證稱各房係依祖先原使用範圍延續使用，則就各房之子孫係
    依各房祖先所使用範圍為使用，不能使用共有之他房使用中
    之共有土地等事實應知之甚詳，且其所述亦與曾振英所述其
    僅使用共有之293之14地號土地，並未使用其亦有納稅之293
    之13地號共有土地之情相符。
  (四)本院受命法官於94年10月7日履勘現場時，訊問在場之證人
    (1)徐阿妹（即曾義和之妻）陳稱：門牌號碼74號二棟房子，
    前面一棟是我們居住，後面一棟是曾義溪居住，我們家旁邊
    的農田由曾喜樣在耕作，自從我嫁過來曾喜樣就在屋旁農田
    耕作，我們耕作我們的田，我們的房子也是我們分到就蓋，
    以前怎麼分，我不知道，但曾喜樣現在耕作的田地，我們就
    不能耕作。另74號房子（曾義溪房子）隔壁正在興建的房子
    是我大伯曾義照蓋的，他們六兄弟，曾義房分到下面，曾義
    深分到後面，分到的人自己就可以蓋房子等語。(2)證人曾義
    照陳稱：我耕作的田地在更下面一點，從我祖父傳給我父母
    再傳給我，都是在同一田地耕作到現在，看誰分到哪裡，就
    由誰耕作，分到之外的土地就不能隨便去耕作。我們住的地
    方就是分到的地方，兄弟同意就可以在分到的地方蓋房子，
    我們是74號，而曾林錦、曾林振他們是73號，他們的部分我
    們就不能蓋，另外興建房子對面的倉庫是曾義和蓋的等語。
    (3)證人邱錢妹即巳○○之妻陳稱：現場四間房子由巳○○兄
    弟分別蓋分別居住，緊鄰新建房屋是巳○○弟弟曾義仁最近
    蓋的，只要隔壁兄弟同意就可以建。我們一直在同一地方耕
    作，時間不止50年，祖先傳下來就是這樣，至於兄弟能不能
    換地耕作，我不知道等語。有勘驗筆錄可按（見本院卷二第
    129至131頁）。核與證人曾廣朋所述子孫均係依祖先使用範
    圍延續使用者相同。
  (五)依本院向桃園縣政府稅捐稽徵處中壢分處函查所得19戶房屋
    稅籍資料所示，被上訴人等先祖曾九健、曾阿同、曾阿有等
    自民國57年編製房屋稅籍以前，即已於該共有土地分別興建
    房屋使用，嗣曾氏子孫等各共有人亦陸續分別於各該共有土
    地興建房屋，並由其子孫分別繼承使用各該房屋之所有權利
    ，有桃園縣政府稅捐稽徵處中壢分處函可稽（見本院卷一第
    271頁至319頁）。被上訴人巳○○為稅籍東社里7鄰74號房
    屋（座落：302地號土地）所有人，且巳○○之父曾振杰亦
    共同興建同鄰里76號房屋（座落：302地號土地）。被上訴
    人戊○○之父曾水星亦興建建安里14鄰70號房屋（座落：29
    3地號土地），且被上訴人戊○○於本件訴訟所陳報之住所
    現亦同設於其父興建之上開70號房屋，又本件被上訴人即承
    受訴訟人午○○○等9人之被繼承人曾昌煖之父曾阿同亦興
    建建安里5鄰東勢89號房屋（座落：320地號土地），而依上
    訴人依土地登記謄本製作之共有土地所有人清冊觀之（見本
    院卷一第119至124頁），302地號土地之共有人除巳○○外
    尚有多達30餘人，倘曾氏先人未按各房劃分使用範圍，被上
    訴人巳○○、戊○○、曾昌煖等人之父何以得在共有土地上
    就特定部分建屋居住，再參以曾義照、邱錢妹所述：共有人
    於分到祖先所留之土地上建築，僅需本房兄弟同意即可建築
    等語觀之，益足證被上訴人各房之先人確有分管協議及事實
    。
  (六)台灣早期農業社會，父有一宗或多宗土地，而有多子傳承時
    ，乃依子之人數分房而耕作，嗣子繼承後未予分割，而繼續
    分房耕作，並於所分土地建屋居住，子孫再各依其父母耕作
    所留土地範圍延續使用，而不再使用先人所留仍屬共有之其
    他土地。此觀之證人曾振英除使用共有之293之14地號土地
    外，不再使用其他共有地者及證人徐阿妹（即曾義和之妻）
    所稱以前如何分配土地固不知情，惟分到後即可建屋，且曾
    喜樣現在耕作的田地，其即不能耕作等語，暨證人曾義照所
    耕作範圍係其祖父所傳，均屬同一田地耕作，且係誰分到即
    由該人耕作，分到之外的土地即不能隨便去耕作等情亦可知
    ，而後代子孫各依祖先留下之使用範圍而使用，並不得使用
    其他共有土地，他共有人亦不使用其餘共有人現使用之土地
    ，及各房於其分管使用範圍內興建建物，僅需本房兄弟即可
    。若謂祖先未曾有分管協議，何以致之？由是更足認被上訴
    人各房之先人確有分管協議及事實。倘僅因部分後代子孫不
    知原由，即推翻先人分管協議，寧有是理？
  (七)被上訴人雖以系爭土地之曾林錦應有部分，並非繼承而來，
    而係經由和解取得，且曾林錦僅為系爭土地之共有人，竟分
    管系爭土地之全部，則其餘共有人分管之部分何在？顯不合
    理，且曾林震並非共有人，可知系爭土地不可能為曾林錦及
    曾林震分管云云。惟查：
  (1)曾林錦係先後於63年9月19日、74年12月12日，以和解為原
    因，受移轉登記系爭293之12地號土地應有部分2440分之36
    、2400分之390，故曾林錦名下有系爭293之12地號土地應有
    部分976分之173，嗣因分割繼承登記為曾喜澂、曾喜淮、曾
    喜新應有部分各為2982分之173；另曾振坤（曾林錦、曾林
    震之父）就系爭293之12地號土地，迄仍登記有應有部分240
    0分之180。另293之13地號土地亦同，僅於78年6月19日以買
    賣為原因登記於黃茂彬名下，有桃園縣平鎮地政事務所90年
    6月27日90平地一字第902968號函暨所附系爭土地總登記謄
    本及人工登記謄本及被上訴人所提土地登記謄本在卷可考（
    見原審卷二第166頁至213頁）。
  (2)系爭土地除部分土地原登記為曾林錦、曾林震之父曾振坤所
    有，並由曾振坤管理，嗣曾振坤於47年間去世後，依法共有
    之系爭土地應由曾林錦、曾林震繼承，僅因尚未辦理繼承，
    現仍登記於曾振坤名下，則曾林震就系爭土地自有公同共有
    權利存在。另曾林錦於原法院81年度訴字第254號事件到庭
    證稱：共有人間就土地有分管，且293之13地號係原分管人
    曾阿輝於42年5月5日併同293之12地號土地一併出售予伊等
    語，並有曾林錦與曾阿輝之買賣契約書附卷可參（見原審卷
    一第130頁），而證人曾廣朋於本院79年上易字第305號事件
    中亦證稱：土地原係曾林錦、曾林震兄弟使用，之前係曾阿
    葉女婿在種茶，後來交給曾林錦、曾林震使用，其交付原因
    係因曾阿葉母親欠曾林錦、曾林震兄弟款項，將土地交付曾
    林錦、曾林震兄弟使用等語（見原審卷一第99頁），雖其並
    證稱不知係買或租，然既有買賣契約書可稽，堪認被上訴人
    主張曾林錦向曾阿輝買受者，即屬可採。惟因並未辦理移轉
    ，嗣始經曾阿輝之繼承人曾阿葉與曾林錦和解而移轉登記予
    曾林錦。而曾阿葉交付部分之土地，原既係由曾阿葉之女婿
    使用，亦堪認該部分土地係由曾阿輝分管，否則其子孫當不
    得占有使用至明。曾阿輝將其分管之土地權利及分管使用權
    一併出售予曾林錦，曾林錦自取得曾阿輝分管土地之權利。
  (3)依證人曾振英所述，其共有土地除293之13地號土地外，並
    共有293之14地號土地，惟其僅使用293之14地號土地，其餘
    則未使用，但仍有納稅，已如前述，再參酌系爭土地週邊之
    共有土地共有人眾多，曾林錦之子孫亦僅使用系爭土地中之
    293之12地號土地之情觀之，當初之分管協議，應係各房劃
    分範圍使用，並非僅以單一宗土地為分管，是被上訴人以曾
    林錦就系爭土地之應有部分僅976分之173，竟使用系爭土地
    之大部分，其餘共有人並無分管系爭土地，實不合理云云，
    顯係誤會分管僅存在於一宗土地而已。
  (八)綜上所述，系爭土地既經曾氏先人依各房劃定使用範圍，子
    孫亦繼續依此範圍使用，應認有分管協議存在，縱未定立書
    面，亦不影響分管契約之成立。況本件系爭土地之各共有人
    對曾林錦及其繼承人長期使用系爭土地，均未予干涉，甚且
    於上訴人等人使用多年仍未異議，依前揭說明，自亦有默示
    分管契約之存在。
四、按最高法院48年度台上字第10165號判例，認為「共有人於
    與其他共有人訂立共有物分割或分管之特約後，縱將其應有
    部分讓與第三人，其分割或分管契約，對於受讓人仍繼續存
    在」，就維持法律秩序之安定性而言，固有其必要，惟應有
    部分之受讓人若不知悉有分管契約，亦無可得而知之情形，
    受讓人仍受讓與人所訂分管契約之拘束，有使善意第三人受
    不測損害之虞，與憲法保障人民財產權之意旨有違，首開判
    例在此範圍內，嗣後應不再援用（釋字第349號解釋參照）
    。本件系爭土地既有分管契約存在，系爭土地由曾林錦分管
    ，曾林錦將其分管之共有土地中之部分土地連同該部分之分
    管使用權讓與亥○○及酉○○，亦有買賣契約書足憑（見原
    審卷一第50頁、第127頁），亥○○並以黃茂彬名義登記，
    則亥○○及酉○○之使用系爭土地即非無權占有。又丙○○
    係向酉○○承租使用系爭土地，亦有租賃契約可按（見原審
    卷一第74頁），申○○再向丙○○分租使用，酉○○不為反
    對，亦非無權占有。另上林公司係向亥○○承租使用系爭土
    地，而甲○○係輾轉買受其分管使用部分，準此，上林公司
    及甲○○之占有並非無正當權源。上訴人等之使用系爭土地
    既非無權占有，則上訴人依民法第767條請求上訴人拆屋還
    地，即非正當。
五、綜上所述，上訴人抗辯有占有之正當權源，自屬可信，被上
    訴人主張為不足採。從而，被上訴人本於所有權妨害除去請
    求權，請求上訴人拆屋還地，即非正當，不應准許。其假執
    行之聲請亦失所附麗，應併予駁回。原審失察，判命上訴人
    拆屋還地，並為假執行之宣告，自有未洽。上訴意旨指摘原
    判決不當，求予廢棄改判，為有理由。自應由本院予以廢棄
    改判。
六、本件事證已臻明確，兩造其餘主張與舉證，經審酌核與判決
    結果不生影響，爰不逐一論述，併此敘明。另被上訴人於95
    年2月7日提出之辯論意旨狀上雖列被上訴人為18人，但具狀
    人處載為「等16人」，則所列已撤回起訴之「曾廣華、曾廣
    鎮」二人應為贅列，附此明。
七、據上論結，本件上訴為有理由，依民事訴訟法第450條、第
    78條、第85條第1項後段、第2項，判決如主文。
中    華    民    國    95    年    3     月    7     日
                  民事第七庭    審判長法  官  鄭三源
                                      法  官  王聖惠
                                      法  官  周美月
正本係照原本作成。
上訴人不得上訴。
被上訴人如不服本判決，應於收受送達後20日內向本院提出上訴
書狀，其未表明上訴理由者，應於提出上訴後20日內向本院補提
理由書狀（均須按他造當事人之人數附繕本）上訴時應提出委任
律師或具有律師資格之人之委任狀；委任有律師資格者，另應附
具律師資格證書及釋明委任人與受任人有民事訴訟法第466條之
一第一項但書或第二項（詳附註）所定關係之釋明文書影本。
中    華    民    國    95    年    3     月    9     日
                                      書記官  陳啟文
附註：
民事訴訟法第四百六十六條之一（第一項、第二項）：
對於第二審判決上訴，上訴人應委任律師為訴訟代理人。但上訴
人或其他法定代理人具有律師資格者，不在此限。
上訴人之配偶、三親等內之血親、二親等內之姻親，或上訴人為
法人、中央或地方機關時，其所屬專任人員具有律師資格並經法
院認為適當者，亦得為第三審訴訟代理人。


司法院資訊處製作；財團法人民間司法改革基金會備份。
